【裁判字號】    94,重訴,370
【裁判日期】    950712
【裁判案由】    清償債務
【裁判全文】
臺灣桃園地方法院民事判決             94年度重訴字第370號
原      告  皕瑞科技股份有限公司
法定代理人  甲○○
訴訟代理人  李宗輝律師
被      告  志合電腦股份有限公司
法定代理人  乙○○
訴訟代理人  郭疆平律師
上列當事人間請求清償債務事件，本院於民國95年6 月14日言詞
辯論終結，判決如下：
    主  文
原告之訴駁回。
訴訟費用由原告負擔。
    事實及理由
一、本件原告起訴主張：
    (一)訴外人豫德科技股份有限公司（下稱豫德公司）因積欠原
      告電腦散熱風扇貨款未付，乃於民國94年10月3 日將其對
      被告之電腦散熱模組貨款債權，在新台幣（下同）2,724,
      809 元，及美金1,380,277.43元之範圍內轉讓與原告，原
      告並於同年月6 日將上開債權讓與之事實通知被告，爰依
      債權讓與之法律關係請求被告給付上開款項。
    (二)依被告提出之92年7 月28日通知書說明欄第2 項所載：本
      公司（豫德公司）對貴公司（指被告公司）之所有應收帳
      款債權，自交貨發票日民國92年7 月1 日起，至大眾商業
      銀行（下稱大眾銀行）以書面通知貴公司終止大眾銀行與
      本公司簽訂之前開國內應收帳款債權承購合約之日止，全
      部讓與給大眾銀行。另大眾銀行與豫德公司所簽訂之「應
      收帳款債權承購契約書」前言復約定：本契約有效期間內
      各筆應收帳款債權之買賣，應於乙方（大眾銀行）確定承
      購內容並出具承購同意書後始成立等語。可知大眾銀行與
      豫德公司須另選定某特定已成立之債權達成債權讓與之合
      意，並逐筆通知被告，始可謂就特定債權發生債權讓與之
      效力，惟上開92年7 月28日之通知函並未具體特定讓與何
      筆債權，且豫德公司對於被告之將來應收帳款債權可能根
      本未發生或未成立，自難謂豫德公司通知被告自92年7 月
      1 日起將全數應收帳款債權讓與給大眾銀行乙節已發生債
      權讓與之效力。
    (三)豫德公司雖有於92年7 月28日將對被告之特定應收帳款債
      權讓與大眾銀行之事實通知被告，惟據證人陳建盛之證述
      ，92年7 月28日簽訂之應收帳款債權承購契約書有效期間
      至同年9 月30日，之後之續約部分均未再行通知被告。故
      自92年7 月28日以後發生之債權，應不在該次債權讓與通
      知之範圍內，是該日以後所發生之債權，大眾銀行自無從
      取得債權人地位等語。並聲明：被告應給付原告2,724,80
      9 元，及美金1,380,277.43元，暨均自支付命令聲請狀送
      達翌日起至清償日止，按年息5%計算之利息。
二、被告則以：
    (一)豫德公司早於92年7 月28日間，將伊對被告自92年7 月1
      日起至大眾銀行以書面通知被告終止大眾銀行與豫德公司
      間國內應收帳款債權承購合約日止之全部債權，讓與給大
      眾銀行，並於同日通知被告在案，而該債權是雙方得以確
      定之債權，況民法第297 條並未規定讓與之債權不包括將
      來概括之債權，亦無明文規定債權之讓與以債權通知時有
      效發生之債權為限，且被告迄今尚未收到大眾銀行終止上
      開合約之書面通知，是豫德公司對被告之全部帳款債權，
      自92年7 月28日起已合法讓與給大眾銀行，故豫德公司對
      被告已無債權存在，原告自不可能再於94年10月3 日自豫
      德公司受讓任何對被告之債權。故原告以受讓豫德公司對
      被告之貨款債權，請求被告給付款項，顯非有據。
    (二)被告業已清償對豫德公司之貨款債務，此有證人陳建盛之
      證述及其所提出之大眾銀行交易查詢清單可證，又依民法
      第298 條規定可知，不論豫德公司與大眾銀行間之債權讓
      與是否有效，被告仍得以已依豫德公司之債權讓與通知，
      將帳款電匯至豫德公司設在大眾銀行之備償專戶而為清償
      之事由，對抗豫德公司及其債權受讓人即原告等語，資為
      抗辯。並為答辯聲明：如主文所示。
三、兩造不爭執部分：
    (一)被告有積欠訴外人豫德公司貨款。
    (二)豫德公司與大眾銀行分別於92年7 月28日、92年9 月24日
      、93年1 月5 月、93年12月13日、94年3 月18日、94年9
      月19日簽訂應收帳款債權承購契約書及應收帳款承購同意
      書；於93年10月14日簽訂應收帳款授信（承購）額度動用
      期限展延申請書。
    (三)豫德公司於92年7 月28日以書面通知被告將其對被告自交
      貨發票日92年7 月1 日起，至大眾銀行以書面通知被告終
      止大眾銀行與豫德公司之國內應收帳款債權承購合約之日
      止之全部帳款債權讓與給大眾銀行。
    (四)原告與豫德公司於94年10月3 日簽訂債權讓與契約書，豫
      德公司將其對被告之電腦散熱模組貨款2,724,809 元及美
      金1,380,277.43元之債權讓與給原告。
    (五)原告於94年10月6 日以台北郵局112 支局第754 號存證信
      函將受讓債權之事通知被告。
四、本院判斷：
    (一)原告起訴主張豫德公司因積欠原告電腦散熱風扇貨款未付
      ，乃於94年10月3 日將其對被告之電腦散熱模組貨款債權
      ，在2,724, 809元，及美金1,380,277.43元之範圍內讓與
      給原告，原告並於同年月6 日將上開事實通知被告知悉之
      事實，業據其提出與所述相符之債權讓與通知書及存證信
      函為證，復為被告所不爭執，堪信為實在。惟被告辯稱豫
      德公司早於92年7 月28日間，將其對被告自92年7 月1 日
      起至大眾銀行以書面通知被告終止大眾銀行與豫德公司間
      國內應收帳款債權承購合約日止之全部債權，讓與給大眾
      銀行，並於同日通知被告，且被告亦已依該通知將全部帳
      款向大眾銀行清償，故原告自不得再向被告請求。是本件
      應審酌者乃在於，被告積欠豫德公司之帳款是否已為清償
      ？被告得否以已向大眾銀行清償之事實對抗原告？
    (二)據證人陳建盛於95年4 月10日到庭所為之證述：「豫德公
      司將其應收帳款讓與大眾銀行，日後廠商要付給豫德公司
      的帳款，直接匯到同意書上所記載的帳號，性質上具有清
      償及擔保性質，由我們大眾銀行代為管理該帳號內的帳款
      ，豫德公司先向大眾銀行借款，大眾銀行再就帳戶內的款
      項予以抵償，該帳號內的帳款仍為豫德公司所有，但豫德
      公司同意先行清償大眾銀行的借款，豫德公司將對客戶的
      債權讓給大眾銀行，若客戶未付款，銀行直接向客戶請求
      。」、「（問：取得對被告公司之債權為何？）從簽立應
      收帳款承購契約書之日起，至大眾銀行通知終止之日止，
      第一次是在92 年7月28日簽立，合約有效期日到92年9 月
      30日，92年9 月24日簽立至合約有效期間93年9 月30日，
      93年7 月5 日到93年9 月30日，94年3 月18日到94年8 月
      31日，94年9 月19 日 到95年9 月30日。」、「（問：所
      承購之貨款債權為何？）豫德公司對被告公司的兩批貨款
      債權，一批新台幣，一批美金，在預支豫德公司1 億6 仟
      萬元額度內承購其對志合公司之發票金額2 億元之貨款債
      權。」、「（問：承購後有無通知被告公司）我們沒有通
      知，是由豫德公司通知的。」、「（問：就發票的債權，
      目前受清償的金額為多少？）新台幣的部分2,715,931 元
      ，美金已受償1,275,771.91元。」等情，並參酌證人陳建
      盛當庭提出之應收帳款債權承購契約書、應收帳款承購同
      意書、應收帳款授信（承購）額度動用期限展延申請書及
      大眾銀行交易查詢清單，被告辯稱已依豫德公司92年7 月
      28日之債權讓與書面通知將應給付予豫德公司之帳款給付
      予該帳款債權受讓人即大眾銀行，應堪採信。
    (三)按「讓與人已將債權之讓與通知債務人者，縱未為讓與或
      讓與無效，債務人仍得以其對抗受讓人之事由，對抗讓與
      人。」民法第298 條第1 項定有明文。蓋債權之讓與人其
      債權之讓與是否不成立或無效，債務人無從知之，故應保
      護債務人之利益。債權人豫德公司既將對債務人即被告自
      交貨發票日民國92年7 月1 日起，至大眾銀行以書面通知
      被告終止大眾公司與本公司簽訂之前開國內應收帳款債權
      承購合約之日止之應收帳款債權，於92年7 月28日以書面
      通知被告全部讓與大眾銀行，嗣被告業已依該書面通知之
      指示將應給付予債權人豫德公司之款項電匯至債權人豫德
      公司設於大眾銀行二重分行之專戶（帳號：000-00-00000
      00）而清償，縱債權人豫德公司與大眾銀行間之債權讓與
      未成立或無效，債務人即被告亦得依民法第298 條第1 項
      規定，以已向大眾銀行清償之事由對抗讓與人即債權人豫
      德公司。
    (四)次按「債務人於受通知時，所得對抗讓與人之事由，皆得
      以之對抗受讓人。」民法第299 條第1 項亦定有規定。所
      謂得對抗之事由，不以狹義之抗辯權為限，而應廣泛包括
      ，凡足以阻止或排斥債權之成立、存續或行使之事由在內
      ，蓋債權之讓與，在債務人既不得拒絕，自不宜因債權讓
      與之結果，而使債務人陷於不利之地位。（最高法院52年
      台上字第1085號判例可資參照）。債權人豫德公司雖於94
      年10月3 日又將對被告之貨款債權，在2,724, 809元，及
      美金1,380,277.43元之範圍內讓與給原告，並由原告以存
      證信函通知被告，惟被告既得依民法第299 條第1 項規定
      ，以對抗讓與人即豫德公司之事由即該債權讓與標的之帳
      款業已清償之事由對抗受讓人即原告，是原告依債權讓與
      契約書請求被告清償，已於法無據，不應准許。
五、原告之訴既經駁回，其假執行之聲請已失所依附，應併駁回
    之。
六、本件事證已臻明確，兩造其餘攻擊防禦方法及所提出之各項
    證據資料，經審酌後，因認與判決之基礎無涉，且不影響判
    決之最後結果，爰不予以一一論述，附此敘明。
七、結論：本件原告之訴為無理由，依民事訴訟法第78條，判決
    如主文。
中    華    民    國    95    年    7     月    12    日
                  民事第一庭    法  官  林淑鳳
以上正本係照原本作成。
如對本判決上訴，須於判決送達後20日內向本院提出上訴狀。
中    華    民    國    95    年    7     月    14    日
                                書記官  冒佩妤


司法院資訊處製作；財團法人民間司法改革基金會備份。
